ACORDAO-COMPLETO-2524675

ACÓRDÃO 1375/2022 ATA 8/2022 - SEGUNDA CÂMARA

VISTOS, relatados e discutidos estes autos de tomada de contas especial instaurada pelo Fundo Nacional de Desenvolvimento da Educação-FNDE em desfavor da Sra. Ione Santiago Leite, ex-prefeita do Município de Xambioá/TO, em que se aprecia recurso de reconsideração interposto pela ex-prefeita contra o Acórdão 12539/2020-TCU-Segunda Câmara, relator Min. Augusto Nardes, por meio do qual este Tribunal julgou irregulares as contas da recorrente e da empresa Ramos & Ramos Ltda - Me, condenando-os em débito e multa, em razão de graves irregularidades na aplicação de recursos pactuados no Convênio 702613/2010, cujo objeto consistiu na "construção de escolas, no âmbito do Programa Nacional de Reestruturação e Aparelhagem da Rede Escolar Pública de Educação Infantil-PROINFANCIA",
ACORDAM os Ministros do Tribunal de Contas da União, reunidos em sessão da Segunda Câmara, diante das razões expostas pelo relator, em:
9.1. nos termos dos arts. 32, inciso I e 33, da Lei 8.443/1992, conhecer do presente recurso e, no mérito, negar-lhe provimento;
9.2. dar ciência desta deliberação à recorrente, ao FNDE, à Procuradoria-Geral da República no Estado do Tocantins e demais interessados no processo, informando que o teor integral das peças que o integram poderá ser obtido no endereço eletrônico www.tcu.gov.br/acordaos e que o acesso às demais peças do processo pode ser obtido no endereço eletrônico deste Tribunal, opção "vista eletrônica".

Recurso de reconsideração  (peça 118) interposto por Ione Santiago Leite, à época dos fatos ex-prefeita do Município de Xambioá, Estado do Tocantins, contra o Acórdão 12.539/2020-TCU-2ª Câmara (Peça 86)  retificado, por inexatidão material, pelo Acórdão 277/2021-TCU-2ª Câmara (Peça 106).

Segunda Câmara

Prefeitura Municipal de Xambioá - TO.

3. Interessados/Responsáveis/Recorrentes:
3.1. Recorrente: Ione Santiago Leite (XXX.868.351-XX).
3.2. Interessado: Fundo Nacional de Desenvolvimento da Educação-FNDE (00.378.257/0001-81).
3.3. Responsáveis: Ione Santiago Leite (XXX.868.351-XX); Ramos & Ramos Ltda - Me (01.076.019/0001-84).

13.1. Ministros presentes: Bruno Dantas (Presidente), Augusto Nardes, Aroldo Cedraz e Antonio Anastasia (Relator).
13.2. Ministros-Substitutos presentes: Marcos Bemquerer Costa e André Luís de Carvalho.

ACORDAO-COMPLETO-2568467

Acórdão 2540/2023 - Segunda Câmara

ANTONIO ANASTASIA

Ministro Augusto Nardes.

Trata-se de recursos de reconsideração interpostos por Ione Santiago Leite ex-prefeita do Município de Xambioá, Estado do Tocantins, contra o Acórdão 12539/2020-TCU-Segunda Câmara, relator Min. Augusto Nardes (peça 86) - retificado, por inexatidão material, pelo Acórdão 277/2021-TCU-Segunda Câmara (peça 106) .
2.	Reproduzo, no essencial e com ajustes de forma, nos termos do art. 1º, § 3º, inciso I, da Lei 8.443/92, a instrução produzida pela Secretaria de Recursos (Serur) à peça 138, endossada pelo corpo diretivo da unidade (peça 139-140) , e que recebeu pronunciamento favorável, em cota singela, do representante do MP/TCU, Procurador Sérgio Ricardo Costa Caribé (peça 141) .
"INTRODUÇÃO 
1.	Trata-se de recurso de reconsideração (peça 118) interposto por Ione Santiago Leite, à época dos fatos ex-prefeita do Município de Xambioá, Estado do Tocantins, contra o Acórdão 12539/2020-TCU-Segunda Câmara (Peça 86) - retificado, por inexatidão material, pelo Acórdão 277/2021-TCU-Segunda Câmara (Peça 106) . 
1.1. 	Reproduz-se integralmente o teor do dispositivo retificado da decisão impugnada:  
9.1.	nos termos do art. 12, § 3°, da Lei 8.443/1992, considerar revel, para todos os efeitos, a empresa Ramos & Ramos Ltda., dando-se prosseguimento ao processo; 
9.2.	rejeitar as alegações de defesa apresentadas pela Sra. Ione Santiago Leite; 
9.3.	com fundamento nos arts. 1°, inciso I, 16, inciso III, alíneas "b" e "c", da Lei 8.443/1992 c/c os arts. 19 e 23, inciso III, da mesma lei, e nos arts. 1°, inciso I, 202, § 6°, 209, inciso I, e 210 e 214, inciso III, do Regimento Interno do TCU, julgar irregulares as presentes contas e condenar em débito a Sra. Ione Santiago Leite e a empresa Ramos & Ramos Ltda., pelos valores originais abaixo discriminados, atualizados monetariamente e acrescidos dos juros de mora a partir das datas indicadas, nos termos da legislação vigente, até a efetiva quitação do débito, fixando-lhes o prazo de 15 (quinze) dias, a contar da ciência, para que comprovem, perante o Tribunal (art. 214, inciso III, alínea "a", do Regimento Interno do TCU) , o recolhimento das dívidas aos cofres do Fundo Nacional de Desenvolvimento da Educação: 
9.3.1. débito imputado à Sra. Ione Santiago Leite, solidariamente com a empresa Ramos & Ramos Ltda.: 
	Valor (RS) 
	Data 

	195.635,34 
	4/1/2011 

	327.562,04 
	18/10/2012 

9.3.2. débito imputado à Sra. Ione Santiago Leite:
	Valor (RS) 
	Data 

	459.488,73 
	4/1/2011 

9.4.	aplicar à Sra. Ione Santiago Leite e à empresa Ramos & Ramos Ltda., individualmente, a multa referida no art. 57 da Lei 8.443/1992, nos valores de, respectivamente, R$ 160.000,00 (cento e sessenta mil reais) e R$ 80.000,00 (oitenta mil reais) , fixando-lhes o prazo de 15 (quinze) dias, a partir da notificação, para que comprovem, perante o Tribunal, seu recolhimento aos cofres do Tesouro Nacional, atualizada monetariamente desde a data deste acórdão até a data do efetivo pagamento; 
9.5.	autorizar, desde logo, com amparo no art. 28, inciso II, da Lei 8.443/1992, a cobrança judicial das dívidas, caso não atendidas as notificações; autorizar, desde já, caso solicitado, nos termos do art. 26 da Lei 8.443/1992, o parcelamento das dívidas em até 36 (trinta e seis) parcelas mensais e sucessivas, atualizadas monetariamente até a data do pagamento, esclarecendo aos responsáveis que a falta de pagamento de qualquer parcela importará no vencimento antecipado do saldo devedor (art. 217, § 2°, do Regimento Interno do TCU) , sem prejuízo das demais medidas legais cabíveis; 
9.7. dar ciência desta decisão aos responsáveis, ao FNDE e à Procuradoria da República no Tocantins, para adoção das providências cabíveis, nos termos do art. 16, § 3°, da Lei 8.443/1992 c/c o art. 209, § 7°, do Regimento Interno deste Tribunal. 
HISTÓRICO 	 
2.	O Fundo Nacional de Desenvolvimento da Educação (FNDE) instaurou tomada de contas especial em desfavor da Sra. Ione Santiago Leite, ex-prefeita do Município de Xambioá/TO (gestão 2009-2012) , ante a não consecução dos objetivos pactuados no Convênio 702613/2010, cujo objeto se constituiu na "construção de escola (s) , no âmbito do Programa Nacional de Reestruturação e Aparelhagem da Rede Escolar Pública de Educação Infantil-PROINFANCIA", mediante o emprego de R$ 1.323.482,97, do quais R$ 1.310.248,14 à conta do concedente e R$ 13.234,83 referentes à contrapartida do convenente. O ajuste vigeu entre 30/11/2010 e 30/4/2016 e findou o prazo para apresentação da prestação de contas em 29/6/2016.  
3.	Do total dos recursos públicos federais conveniados, repassou-se valor de R$ 982.686,11, em duas parcelas, conforme o discriminado a seguir: 
Valor (R$) 	OB/Data 				Data do crédito em conta 
655.124,07 	2010OB705624, de 30/12/2010 	4/1/2011 
327.562,04 	2012OB703912, de 16/10/2012 	18/10/2012 
4.	Para a construção da escola pactuada, a municipalidade contratou a empresa Ramos & Ramos Ltda., mediante Contrato 37/2011 (peça 59) , de 23/5/2011, no valor de R$ 1.321,873,12. Consoante relatado nos autos, em que pese ter recebido R$ 1.006.218,48, a empresa contratada executou serviços no valor de, apenas, R$ 523.197,38, equivalente a 39,58% do previsto, sendo tal parcela considerada inservível para a comunidade. 
5.	Citada, a ora recorrente apresentou defesa (peça 79) . 
6.	Instruído o processo, examinadas as alegações de defesa e os pareceres nele emanados, no concernente à ora recorrente, entendeu a Corte que restou apurada a realização de pagamentos à empresa Ramos & Ramos Ltda. com recursos oriundos do Convênio 702613/2010, nos exercícios de 2011 a 2012, ou seja, durante a gestão da ora recorrente, sem que tivesse havido a devida contraprestação dos serviços correspondentes. 
7.	Para a Corte, o plano de trabalho pactuado e o contrato celebrado com a empresa Ramos & Ramos Ltda. previam a construção de uma unidade escolar de educação infantil na municipalidade e para tanto a aludida empresa recebeu até dezembro de 2012 a quantia de R$ 1.006.218,48 segundo relação de notas fiscais (peça 25) e extratos bancários (peça 8) . Todavia, consoante inspeção realizada nas obras em outubro de 2013 (peça 54) , executou serviços no valor de, apenas, R$ 523.197,38 - os quais foram considerados com graves defeitos de engenharia e, portanto, inservíveis à comunidade (peça 27, p. 6) - tendo recebido R$ 483.021,10 por serviços não executados. 
8.	O Tribunal reputou que se empregaram os recursos conveniados integralmente durante a gestão da ora recorrente,  sendo da sua inteira responsabilidade os prejuízos advindos da realização de pagamentos à empresa Ramos & Ramos Ltda. por serviços não executados e a impossibilidade de aproveitamento dos serviços executados em razão da sua imprestabilidade devido a vícios de construção. 
9.	Diante disso, e ante a inexistência nos autos de elementos evidenciando a boa-fé na conduta da ora recorrente, proferiu a decisão ora objurgada, mediante a qual se imputou à ora recorrente débito correspondente à totalidade dos recursos repassados à municipalidade. 
10.	Irresignada, a responsável vem interpor o recurso ora examinado. 
ADMISSIBILIDADE     
11. Perfilha-se o exame de admissibilidade elaborado pelo relator do recurso, Ministro Raimundo Carreiro, à peça 126, mediante a qual deliberou conhecer do recurso e suspender os efeitos dos subitens 9.3, 9.3.1, 9.3.2, 9.4 e 9.5 do Acórdão 12539/2020-TCU-Segunda Câmara, retificado, por inexatidão material, pelo Acórdão 277/2021-TCU-Segunda Câmara, ambos de relatoria do Ministro Augusto Nardes. 
PRELIMINAR 
12. Da não ocorrência de prescrições das pretensões do Estado-Persecutor ao ressarcimento do erário e da punição pecuniária e da não ocorrência de preclusão temporal para o Estado-Juiz de contas e de fiscalização de atos e contratos 
12.1. Dado o julgamento do Supremo Tribunal Federal no RE 636.886, importa analisar não só as alegações recursais, mas também, de ofício, a eventual ocorrência das perdas de poder processual previstas na Lei 9.873/1999. 
12.2. Desnecessário enfrentar presentemente a questão da prescrição das pretensões do Poder Público à punição do ora recorrente sob o regime do Código Civil brasileiro porque se o fez no item 40 da instrução aposta à peça 49 e no item 20 da fundamentação da decisão, em que se concluiu pela não incidência do instituto sob tal regime no caso concreto relativamente à tal pretensão. Perfilha-se o entendimento ali exarado de que não prescreveram as ditas pretensões sob o regime cível. Examinar-se-á aqui se prescreveram tais pretensões sob o regime da Lei 9.873/1999, questão não enfrentada à época em razão do entendimento então pacífico de que essa pretensão era imprescritível. 
 i) 	Premissas adotadas 
12.3. Adotar-se-ão as premissas a seguir enumeradas sobre o tema desenvolvidas no âmbito da Serur no amadurecimento dos entendimentos exarados à peça 139, continente de estudo e pronunciamentos anteriores da Secretaria a respeito da matéria:  
a)	ao julgar o RE 636.886, o STF deu nova interpretação ao art. 37, § 5º, da Constituição da República. Fixou a tese de que "é prescritível a pretensão de ressarcimento ao erário fundada em decisão de Tribunal de Contas"; 
b)	cumpre adotar o mesmo regime prescricional para o exame das prescrições das pretensões à aplicação de sanção punitiva e ao ressarcimento do erário no procedimento de controle administrativo, dado o seu objetivo comum de estabelecer para o Estado prazo para agir: caracterizar o ilícito, identificar seu autor, dimensionar as consequências da conduta e impor as consequências legais; 
c)	até que sobrevenha norma específica, cumpre adotar no exame da ocorrência da prescrição mencionada o regime prescricional estatuído na Lei 9.873, de 23/11/1999, na linha dos recentes pronunciamentos do STF a respeito, sem deixar de empreender também o exame da prescrição segundo o prazo decenal previsto no Código Civil brasileiro; 
d)	ante a necessária aplicação ao caso concreto do entendimento fundador da decisão vinculante aludida no sentido de que se aplica a Lei 9.873/1999 ao procedimento de controle administrativo, cumpre examinar também a eventual subsunção da situação fática à hipótese de perda de poder processual pelo Poder Público prevista no art. 1o, § 1o, do citado diploma legal. 
ii) 	Análise da eventual ocorrência da prescrição objeto do art. 1o, caput, da Lei 9.873/1999 12.4. A análise a seguir elaborada se aplica tanto ao caso concreto do ora recorrente com ao da empresa com ele condenada solidariamente, pois se aplicam os mesmos marcos temporais a ambos os casos. 
ii.a)  	Do prazo 
12.5. A Lei 9.873/1999 estabelece um prazo geral de cinco anos, na cabeça seu art. 1°, e um especial, previsto no § 2° do mesmo artigo, a seguir reproduzido: "quando o fato objeto da ação punitiva da Administração também constituir crime, a prescrição reger-se-á pelo prazo previsto na lei penal". 
ii.b) 	Do termo inicial da contagem do prazo 
12.6. Quanto ao termo inicial, a referida lei prevê o tratamento a ser dado a situações de ilícitos permanentes ou continuados. 
12.7. Seu art. 1°, parte final, traz previsão expressa a respeito do início do prazo em se tratando de infração consistente em prática de ato merecedor de sanção punitiva. Nesta hipótese, a prescrição começa a correr a partir da prática do ato.  
12.8. Em se tratando, diversamente, de infração de caráter permanente ou continuado, a prescrição começa a correr não da data de cada fato, e sim "do dia em que tiver cessado" a permanência ou a continuidade ¿ como na reiteração de pagamentos irregulares, por vícios em sucessivas medições de uma mesma obra. 
12.9. Nesse regime, como se infere do enfatizado pelo STF no voto do ministro Roberto Barroso, no MS 32.201, assim como no voto do ministro Gilmar Mendes, no RE 636.886, a contagem do prazo de prescrição no caso de convênios e instrumentos congêneres só começa a correr, (i) se prestadas as contas tempestivamente, na data em que tal se deu, (ii) se prestadas as contas intempestivamente, na data em que teve lugar a primeira medida inequivocamente persecutória administrativa de apuração dos fatos ou na em que teve lugar a prestação extemporânea, o que ocorrer primeiro, (iii) se  não prestadas as contas por omissão no dever de fazê-lo, na data em que teve lugar a primeira medida persecutória mencionada.  
ii.c) 	Das causas de interrupção da contagem do prazo 
12.10. No regime da Lei 9.873/1999, a contagem do prazo relativo à prescrição prevista no caput do seu art. 1º se interrompe sempre que concretizada qualquer das hipóteses estabelecidas nos incisos do seu art. 2o, a saber: pela notificação ou citação do indiciado ou acusado, inclusive por meio de edital (inciso I) ;  por qualquer ato inequívoco, que importe apuração do fato (inciso II) ; pela decisão condenatória recorrível (inciso III) ; por qualquer ato inequívoco que importe em manifestação expressa de tentativa de solução conciliatória no âmbito interno da administração pública federal (inciso IV) .  
12.11. Como se vê, a lei contempla uma variedade de causas e há autonomia entre elas. A própria determinação do TCU para que se realize auditoria para averiguar determinado fato interrompe a prescrição, como destacado no julgamento do MS 32.201. 
12.12. Entende-se por atos inequívocos de apuração (i) a investigação de irregularidades realizada pela autoridade administrativa no exercício do seu poder persecutor, ainda que de forma indireta (p. ex., por meio de verificação remota de dados regularmente enviados pelo administrado) , (ii) a remessa de correspondências ao imputado pedindo esclarecimentos sobre fatos - desde que comprovadamente recebidas, independentemente de resposta - e (iii) as correspondências dirigidas a terceiros e por eles recebidas com vistas a confirmar a existência ou a natureza de fatos supostamente irregulares praticados por outrem. 
12.13. De outro lado, reputa-se que não são atos inequívocos de apuração, exatamente por não envolveram investigação alguma de fatos: (i) os atos de impulso processual, como a circulação dos autos pelas diversas áreas técnicas da Administração envolvidas no procedimento, ainda que sejam emitidas manifestações ou despachos; (ii) os pareceres, meros atos opinativos que analisam fatos e sugerem providências; (iii) a eventual abertura de procedimento administrativo punitivo, pois que nesta hipótese se sabe, quando mesmo por indícios, qual é o fato ilícito praticado e quem é o responsável pela sua prática (isto é, o ato de apuração é antecedente necessário do ato de abertura do processo administrativo) .  
12.14. Nessa linha de raciocínio, não se devem confundir atos inequívocos de apuração com atos integrantes da cadeia de produção da decisão final, de sorte que haverá atos não interruptivos do prazo prescricional quinquenal e interruptivos do prazo trienal conducente à caracterização da prescrição por paralisação do processo administrativo. 
ii.d) 	Aplicação do entendimento ao caso concreto  
12.15. A conduta reprovável discutida no processo não se constitui em crime consoante decisão judicial transitada em jugado. Por isso, aplica-se o prazo prescricional de cinco anos previsto no art. 1º da Lei 9.873/1999. 
12.16. A sucessora da ora recorrente apresentou a prestação de contas em 22/6/2016, conforme registro no SIGPC (peça 51, p. 66) . Antes disso, porém, promoveram-se medidas apuratórias dos fatos; a primeira delas se constitui em vistoria da obra iniciada em 11/9/2013, como registrado no item 2 do Parecer Técnico de Execução Física aposto à peça 10. 
12.17. 	O termo inicial se constitui, por isso, em 11/9/2013. 
12.18. Da cronologia trazida em apêndice a esta instrução, continente somente de fatos bastantes para fundar o exame da eventual incidência do instituto no caso concreto, depreende-se que interregnos inferiores a cinco anos mediaram entre os fatos administrativos iniciador, o interruptivo da contagem do prazo prescricional ali assinalado e a decisão objurgada.  
12.19. 	Desse modo, não teve lugar a prescrição prevista no caput do art. 1o da Lei 9.873/1999. 
iii)  Análise da eventual ocorrência da preclusão temporal objeto do art. 1º, § 1º, da Lei 9.873/1999 
12.20. A relação jurídica processual judicial se estabelece na chamada relação trilateral ou tripartite, na qual são sujeitos o Estado-Juiz, o autor e o réu, sendo imparcial o Estado e parciais - por isso denominados de "partes" - o autor e o réu. No procedimento administrativo, diversamente, há uma relação jurídica em que o interessado figura no polo passivo e o Poder Público figura tanto na qualidade de sujeito parcial integrante do polo ativo, na condição de Estado-Persecutor promotor das medidas apuratórias dos fatos, como na de sujeito imparcial julgador, na qualidade de Estado-Juiz no processo administrativo, impulsionador dos atos ordinatórios, instrutórios e decisórios. Veja-se a esse respeito o ensinamento de Alexandre de Moraes, bem a propósito Ministro do Supremo Tribunal de Federal relator do RE 636.886, em sua obra Direito Constitucional (15a ed., São Paulo: Atlas, 2004, p. 124) : 
O devido processo legal configura dupla proteção ao indivíduo, atuando tanto no âmbito material de proteção ao direito de liberdade, quanto no âmbito formal, ao assegurar-lhe paridade total de condições com o Estado-persecutor e plenitude de defesa (direito à defesa técnica, à publicidade do processo, à citação, de produção ampla de provas, de ser processado e julgado pelo juiz competente, aos recursos, à decisão imutável, à revisão criminal) . [grifou-se] 
12.21. Na redação do art. 1º, § 1º, da Lei 9.873/1999, o sintagma "pendente de julgamento ou despacho" é antecedido de vírgula, do que se infere que se constitui em expressão de valor explicativo - e não restritivo   - do sentido semântico do adjetivo "paralisado". Por isso, há que ter por processo paralisado, para os efeitos desta norma, aquele em que, por praticado ato pendente por quem figure no polo ativo da relação processual constituída - ou por expirado o prazo para tanto - não há mais empecilho à prática de atos pela autoridade administrativa incumbida de praticar atos consistentes em despacho ordinatório ou instrutório ou em julgamento. 
12.22. O instituto ali previsto não consiste em prescrição, vale dizer, em encobrimento da eficácia da pretensão do Estado-Persecutor ou do Estado-Exequente a figurar no polo ativo da relação jurídica; a conduzir-se, portanto, de modo parcial. Daí que a sua denominação de "prescrição" se constituiu numa atecnia legislativa.   
12.23. Diferentemente do que se pode pensar, não se trata de prescrição intercorrente. O que faz adjetivável de intercorrente determinada espécie do gênero prescrição é a sua ocorrência não antes de iniciado o processo, ou extra processualmente, mas sim quando o integrante do polo ativo da relação jurídica injustificadamente deixa de dar curso ao processo em curso - vale dizer, depois de constituída a relação processual - mediante a prática dos atos que lhe cabe, deixando-o paralisado sem justa causa pelo prazo da prescrição. Vale-se do escólio de Carlos Roberto Gonçalves (in Direito Civil Brasileiro, volume 1: parte geral. 12a ed. São Paulo: Saraiva, 2014., p. 514) : "Configura-se a prescrição intercorrente quando o autor de processo já iniciado permanece inerte, de forma continuada e ininterrupta, durante lapso temporal suficiente para a perda da pretensão" [grifou-se]. 
12.24. Pode ela ter lugar tanto em processo cognitivo como em processo executório. Conquanto tanto no Código Processual Civil como no Código Processual Penal brasileiros só conste menção à prescrição intercorrente na execução de decisões, na Doutrina o instituto também é previsto no processo cognitivo. Ela tem lugar em processo cognitivo quando há encobrimento da eficácia de pretensão do autor; no executório, há encobrimento da eficácia de pretensão do exequente. Tratando-se de procedimento de controle administrativo, em qualquer das suas fases, desde a inquisitória à decisória, eventualmente prescreve uma ou mais das pretensões do Estado-Persecutor à condenação a ressarcir o erário e a aplicar sanção punitiva. Tratando-se, diversamente, do processo executório desse decorrente com base no título executivo extrajudicial em que consiste a decisão do Tribunal de Contas da União, eventualmente prescreve a pretensão do Estado-Exequente à execução da dívida. 
12.25. A inércia de que trata o art. 1º, § 1º, da Lei 9.873/1999 não é do integrante de polo ativo da relação jurídica, consistente no Estado-Persecutor, causadora da perda do direito de exercer a sua pretensão, mas antes de inércia do integrante da relação jurídica na condição de autoridade administrativa que pessoaliza o Estado-Juiz em processo administrativo, incumbida de praticar atos de impulsionamento do processo (ordinatórios, instrutórios ou decisórios) depois de iniciado este com a citação válida do integrante do polo passivo da dita relação.  
12.26. 	Trata-se, na verdade, do instituto da preclusão temporal para o juiz. 
12.27. Fredie Didier Jr., em seu Curso de Direito Processual Civil (19a ed. Salvador: JusPodivm, 2017, p. 474) , leciona: "A preclusão é definida como perda de uma situação jurídica ativa processual: seja a perda de poder processual das partes, seja a perda de um poder do juiz". 
12.28. O festejado processualista cuida na mesma obra de fazer distinção entre os institutos da preclusão temporal e da prescrição: "Cabe, ainda, diferenciar preclusão temporal, prescrição e decadência. Isso porque confusões podem ser feitas entre tais institutos pelo fato de todos eles relacionaram-se à ideia de tempo e de inércia" (ibid., p. 484) .  E assim conceitua prescrição: "a prescrição é o encobrimento (ou extinção, na letra do art. 189 do Código Civil) da eficácia de determinada pretensão (ibid., p. 485) " [grifou-se]. 
12.29. O preclaro doutrinador ali também discorre sobre a preclusão temporal para o juiz (Op. Cit., p. 485-486) : 
Enquanto a prescrição se relaciona aos direitos a uma prestação, a preclusão temporal refere-se, tão-somente, a faculdades/poderes de natureza processual. 
Demais disso, prescrição e decadência são institutos de direito material, enquanto preclusão é instituto de direito processual. A prescrição e a decadência ocorrem extra processualmente - malgrado sejam ambas reconhecidas, no mais das vezes, dentro de um processo -, e suas finalidades projetam-se também fora do processo: visam à paz e à harmonia sociais, bem como a segurança das relações jurídicas. Já a preclusão temporal ocorre, sempre e necessariamente, durante o desenrolar do processo, e sua finalidade precípua restringe-se, igualmente, ao âmbito processual; visa, sobretudo, ao impulso do desenvolvimento, de forma segura e ordenada, para que se chegue ao ato final (prestação da jurisdição) . 
6. PRECLUSÃO PARA O JUIZ 
A doutrina e a jurisprudência têm por sinônimas as designações preclusão judicial ou preclusão pro judicato, que nada mais seriam que a perda de um poder do juiz. Rigorosamente, porém, a melhor designação é preclusão para o juiz ou preclusão judicial. Preclusão pro iudicato significa julgamento implícito. Como afirma José Maria Tesheiner: "Preclusão pro judicato não significa preclusão para o juiz. Em latim, judicato significa julgado; juiz é iudex (nominativo) ou iudicem (acusativo) . Preclusão pro judicato significa "preclusão como se tivesse sido julgado". Se houve decisão, e ocorreu preclusão, não há "preclusão pro judicato", porque esta supõe ausência de decisão. (...) Admitindo-se que haja preclusão para o juiz, diga-se, em bom português: "preclusão para o juiz"; não, preclusão "pro judicato", em mau latim" 
Já vimos, ao classificarmos as preclusões, que subsistem, indiscutivelmente, em nosso sistema, preclusões judiciais lógicas e consumativas. Não se cogita, doutrinariamente, preclusão judicial temporal, já que os prazos para o juiz são impróprios. Essa lição doutrinária precisa ser revista. Não somente pelo fato de que os prazos para o juiz não podem ser anódinos, mas também pela existência de enunciados normativos expressos, como a hipótese de julgamento implícito prevista no Regimento Interno do STF, para o caso de o ministro do STF silenciar, após o prazo de vinte dias, sobre a existência de repercussão geral do recurso extraordinário (art. 324, § 2-, RISTF37; aqui, haveria uma verdadeira preclusão pro iudicato) . [grifou-se] 
12.30. 	Teve lugar a confusão citada pelo processualista entre os dois institutos na elaboração da redação do art. 1º, § 1º, da Lei 9.873/1999.  
12.31. Mediante o dispositivo ora analisado se estatuiu, na verdade, o instituto da preclusão temporal para o Estado-Juiz em processo administrativo aplicar punições por inércia em que tenha quedado a autoridade administrativa competente para a prática dos atos ordinatórios, instrutórios e decisórios cabíveis. Noutras palavras, a paralisação do processo prevista no art. 1º, § 1º, da Lei 9.873/1999 se concretiza com a inércia do Poder Público no dever de impulsioná-lo mediante a prática de atos consistentes em "julgamento ou despacho".  Nada tem que ver, portanto, com o instituto da prescrição no procedimento administrativo: encobrimento do poder processual do Estado-Persecutor ou, conforme o caso, do Estado-Exequente. 
12.32. Vale observar que no julgamento originador da mencionada decisão vinculante do STF, somente o Ministro Gilmar Dantas se manifestou sobre o intuito da prescrição intercorrente e ao fazê-lo, no item 5 de seu voto, intitulado "[p]rescrição intercorrente", não mencionou art. 1º, § 1º, da Lei 9.873/1999, mas antes dispositivos do processo judicial cível de execução de dívida constituída pelo título executivo extrajudicial em que consistiu a decisão do Tribunal de Contas do União (o Ministro transcreveu integralmente o art. 1º daquele estatuto legal, mas ao tratar do item 4 de seu voto, intitulado "[p]razo prescricional aplicável", e sem se debruçar sobre o § 1o) . Ali se examinou, portanto, a eventual ocorrência de inércia do Estado-Exequente integrante do polo ativo no processo judicial de execução de crédito. Quer dizer, não se tratou do instituto da preclusão temporal havida em procedimento cognitivo de controle administrativo por inércia do Estado-Juiz de contas ou de fiscalização de atos e contratos na desincumbência do seu dever de praticar os atos processuais integrantes da cadeia de produção da decisão final.  
12.33. Porque de interesse para esta análise mais adiante, faz-se uma breve distinção das fases do procedimento ordinário cível brasileiro, cujas normas processuais se aplicam subsidiariamente ao de controle administrativo (Súmula 106 do Tribunal) . 
12.34. À luz do Código de Processo Civil de 1973, Cândido Dinamarco (in Instituições de direito processual civil. 6. ed. v. II. São Paulo: Malheiros, 2002, p. 346) leciona que  a estrutura do procedimento ordinário brasileiro costuma ser escandida pela doutrina mediante a indicação de quatro fases mais ou menos definidas, a saber: a) a postulatória, na qual se situam três dos cinco elementos estruturais dos procedimentos cognitivos (demanda, citação e resposta) ; b) a ordinatória, que culmina com o saneamento do processo na audiência preliminar; c) a instrutória, onde, como o nome diz, procede-se à instrução da causa; d) a decisória, em que tem lugar a sentença de mérito.  
12.35. A fase postulatória é "aquela em que se formulam demandas, fazem-se as citações e tem o réu a oportunidade para oferecer sua defesa. É a fase inicial do procedimento, ou introdutória" (ibid., p. 348) . 
12.36. 	A fase ordinatória, como o nome diz,  
é o segmento do procedimento ordinário em que se põe ordem no processo. Na concepção brasileira do procedimento ordinário, logo que termina a fase postulatória o juiz toma decisões e determina providências destinadas a eliminar efeitos e a dar impulso ao procedimento, para que ele possa receber a instrução mediante a prova e depois chegar à sentença de mérito. Esse conjunto de atividades chama-se saneamento do processo e sanear significa: sanar, curar, purificar. O juiz saneia o processo (a) oferecendo oportunidades para que as partes exerçam plenamente o contraditório, (b) impondo exigências destinadas a eliminar irregularidades e (c) organizando as atividades probatórias a serem desenvolvidas na fase subsequente (instrutória) . Os atos ordinatórios constituem exercício do poder jurisdicional e o juiz tem o poder-dever de realizá-lo a requerimento de uma das partes ou mesmo exofficio porque é seu dever fazer constantemente o controle da presença dos pressupostos sem os quais o julgamento do mérito não é admissível. (ibid., p. 548) . [grifou-se] 
12.37. Dada a sua natureza persecutória, a sua fase inicial ou introdutória não é de jaez postulatório, mas antes inquisitório: nela se apuram os fatos, se responsabiliza pelas pretensas irregularidades detectadas quem supostamente as tenha praticado e se fazem as citações para oferecer aos responsáveis a oportunidade de contradizer as imputações mediante a apresentação de suas alegações de defesa. 
12.38. 	Dá-se a incidência do instituto ora examinado na hipótese de que mais de três anos medeiem entre quaisquer dos seguintes momentos processuais: (i) aquele em que, terminada a fase inicial do procedimento e iniciada a relação processual quer com a resposta do responsável quer com a caracterização da sua revelia, faz-se exigível prática de atos processuais pela autoridade administrativa, revestida da qualidade de impulsionadora e julgadora; (ii) aqueles em que, na fase ordinatória do procedimento, tomam-se decisões e se determinam providências destinadas a eliminar efeitos e a dar impulso ao procedimento, mediante despachos ou decisões interlocutórias; (iii) aqueles em que, na fase instrutória, também mediante despachos ou decisões interlocutórias, saneia-se o processo; e (iv) aqueles em que, na fase decisória, proferem-se julgamentos. iii.a) 	
Do prazo 
12.39. O art. 1º, § 1º, da Lei 9.873/1999 estabelece que é de três anos o prazo relativo ao instituto específico da preclusão temporal para o Poder Público aplicar sanção na condição de Estado-Juiz em procedimento administrativo. 
iii.b)  Do termo inicial da contagem do prazo 
12.40. À míngua de estabelecimento na Lei 9.873/1999 do termo inicial da contagem do prazo previsto no seu art. 1º, § 1º, é mister buscar subsídios no direito processual civil para formular entendimento acerca de questão arrimado nas conceituações empreendidas naquele campo do sistema jurídico brasileiro. 
12.41. Some-se à distinção das fases do procedimento de controle administrativo o conceito de citação insculpido no art. 238 do Código de Processo Civil brasileiro: "Citação é o ato pelo qual são convocados o réu, o executado ou o interessado para integrar a relação processual". Como entende o Superior Tribunal de Justiça no REsp 756/RO, "nula a citação, não se constitui a relação processual".  
12.42.  Daí que no procedimento de controle administrativo só há "processo" em curso desde o início da sua fase ordinatória em diante. Na sua fase inicial ou introdutória, de natureza inquisitória, não há relação processual constituída; tampouco, portanto, "processo" no sentido jurídico estrito da palavra.   
12.43. Importa notar que descabe falar em paralisação no período em que transcorre o prazo para manifestação do responsável. Enquanto este não se manifestar, ou não se caracterizar a sua revelia com a expiração do prazo para tanto, inexiste inércia do Poder Público, visto que a prática de atos consistentes em despachos ordinatórios ou instrutórios ou em julgamento sem o exame da manifestação do particular implicaria nulidade por violação das garantias constitucionais do contraditório e ampla defesa. 
12.44. Nessa linha de raciocínio, por disposição expressa da Lei n° 9.873/1999, a contagem do prazo trienal previsto em seu art. 1º, §1º, tem início no momento a partir do qual passa a ser exigível a emissão pela Administração de despachos, quer ordinatórios quer instrutórios, ou julgamento. Por isso, a contagem do prazo se inicia na primeira data em que houver expediente posterior àquela em que se dá a apresentação pelo responsável de suas alegações defensórias ou a expiração do prazo a ele concedido para tanto, o que tiver lugar antes.  
iii.c) Das causas de interrupção da contagem do prazo 
12.45. A interrupção da contagem do prazo da prescrição processual prevista no último dispositivo legal citado se dá com a prática por autoridade administrativa de ato processual de qualquer jaez integrante da cadeia de produção da decisão final - quer dizer, ordinatório, instrutório ou decisório - ali simplesmente denominado de "julgamento ou despacho". Vale notar, portanto, que cumpre distinguir tal hipótese das previstas no art. 2º da Lei 9.873/1999 para a interrupção da prescrição punitiva por inércia do Estado-Persecutor. 
iii.d) Aplicação do entendimento ao caso concreto 
12.46. 	Passa-se à aplicação do entendimento ao caso concreto.  
12.47. O termo final da contagem do prazo para a resposta à citação da responsável se constituiu em 12/7/2019, ante o recebimento do instrumento citatório em 26/6/2019 (peça 77) .  A apresentação das alegações de defesa se deu em 9/7/2019 (peça 79) . 
12.48. Logo, o termo inicial da contagem do prazo consiste em 10/7/2019, primeiro dia em que houve expediente posterior a 9/7/2019, a mais remota dentre a de término do prazo de resposta e a de apresentação de alegações defensórias mencionadas no parágrafo anterior. 
12.49. Da cronologia trazida em apêndice a esta instrução, continente somente de fatos bastantes para fundar o exame da eventual incidência do instituto no caso concreto, depreende-se que interregno inferior a três anos mediou entre o fato administrativo iniciador da respectiva contagem e a prolatação da decisão guerreada.  
12.50. Conclui-se que não teve lugar no caso concreto a preclusão temporal prevista no art. 1º, § 1º, da Lei 9.873/1999. 
iv) 	Análise da eventual ocorrência da prescrição sob o regime do Código Civil  
iv.a) 	Do regime prescricional cível 
12.51. 	Mediante o anteriormente citado Acórdão 1441/2016-TCU-Plenário, relator o ministro Benjamin Zymler, o Tribunal aprovou incidente de uniformização de jurisprudência em que firmou o entendimento de que a matéria se subordina ao prazo prescricional de dez anos indicado no art. 205 do Código Civil, contado a partir da data de ocorrência da conduta reprovável a ser sancionada.  
12.52. Transcrevem-se os trechos do dispositivo do acórdão de interesse para o exame da alegação recursal: 
ACORDAM os Ministros do Tribunal de Contas da União, reunidos em Sessão do Plenário, ante as razões expostas pelo Redator, em: 
9.1. deixar assente que: 
9.1.1. a pretensão punitiva do Tribunal de Contas da União subordina-se ao prazo geral de prescrição indicado no art. 205 do Código Civil; 
9.1.2. a prescrição a que se refere o subitem anterior é contada a partir da data de ocorrência da irregularidade sancionada, nos termos do art. 189 do Código Civil; 
9.1.3. o ato que ordenar a citação, a audiência ou oitiva da parte interrompe a prescrição de que trata o subitem 9.1.1, nos termos do art. 202, inciso I, do Código Civil; 
9.1.4. a prescrição interrompida recomeça a correr da data em que for ordenada a citação, a audiência ou oitiva da parte, nos termos do art. 202, parágrafo único, parte inicial, do Código Civil; 
9.1.5. haverá a suspensão da prescrição toda vez que o responsável apresentar elementos adicionais de defesa, ou mesmo quando forem necessárias diligências causadas por conta de algum fato novo trazido pelos jurisdicionados, não suficientemente documentado nas manifestações processuais, sendo que a paralisação da contagem do prazo ocorrerá no período compreendido entre a juntada dos elementos adicionais de defesa ou da peça contendo o fato novo e a análise dos referidos elementos ou da resposta da diligência, nos termos do art. 160, §2º, do Regimento Interno;  
12.53. Quando da prolatação do Acórdão 1441/2016-TCU-Plenário, reputava-se imprescritível a pretensão do Estado ao ressarcimento do erário em procedimento de controle administrativo. Por isso, o entendimento à época se aplicou exclusivamente à pretensão à sanção punitiva decorrente de causação de prejuízo ao erário em procedimentos desse jaez. Diante do multicitada decisão vinculante do STF no sentido de que tem lugar tal pretensão a ressarcimento, reputa-se que presentemente, por força do evento vinculante da decisão mencionada,  há que aplicar o entendimento tanto à pretensão do Estado buscar reparação ao erário como a sanção punitiva objeto da decisão supratranscrita, dado que a sanção punitiva é acessória da sanção reparatória, como se depreende da leitura do art. 57 da Lei 8.443/1992 e como comentado em votos proferidos no próprio Acórdão 1441/2016-TCU-Plenário. 
iv.b) Do termo inicial da contagem do prazo sob o regime prescricional cível  
12.54. Quanto ao termo inicial da contagem do prazo prescricional no regime prescricional cível, há que considerar duas hipóteses.  
12.55. Tratando-se de situação fática de imputação de não comprovação do bom e regular emprego de recursos percebidos por gestores sujeitos à persecução de controle efetuada mediante tomada ou prestação de contas não oriunda de convênio ou de ajustes congêneres, a prática do ilícito se caracteriza a partir do recebimento dos recursos presumidamente não aplicados bem e regularmente a partir de então. Nesse sentido o infratranscrito trecho da fundamentação do paradigmático Acórdão 1.441/2016 lavrado por seu redator, ministro Walton Alencar Rodrigues: 
"No que se refere ao termo inicial do lapso prescricional, entendo que deve ser o mesmo que correntemente é utilizado pelo Tribunal, ou seja, a data da prática do ilícito administrativo. Tal termo a quo fundamenta-se no princípio da actio nata, positivado no art. 189 do CC/2002, in verbis: 
"Art. 189. Violado o direito, nasce para o titular a pretensão, a qual se extingue, pela prescrição, nos prazos a que aludem os arts. 205 e 206." (grifou-se) 
12.56. Tratando-se, diversamente, de repasse dos recursos oriundos de convênios ou ajustes congêneres, consoante o aludido entendimento emanado por ministros do STF sumariado na subalínea ii.b deste item de instrução, o início da contagem do prazo prescricional cível se dá conforme o seguinte critério: (i) apresentada a prestação de contas, tempestiva ou intempestivamente, na data em que tal se deu ou , na data subsequente à de término do prazo final para tanto, o que ocorrer primeiro; (ii) não apresentada, na data subsequente à de término do prazo final para tanto. 
iv.c) Das causas de interrupção do prazo prescricional sob o seu regime cível 
12.57. Na hipótese de adoção do regime prescricional cível, caberá aplicar, no que couber, as hipóteses de interrupção de contagem do prazo prescricional estabelecidas no art. 202 do Código Civil. Entende-se que cabe subsumir à hipótese prevista no inciso I daquele artigo aos atos administrativos praticados na fase externa, portanto não inquisitiva, da persecução de controle administrativo mediante os quais se tenha ordenado a citação do responsável. Atos nesse sentido praticados na fase inquisitiva da persecução equivalem às notificações extrajudiciais enviadas pelo autor ao réu anteriormente à propositura da ação cível, logo não consistentes em ato praticado por quem se categorize como pessoa análoga ao juiz da causa cível. 
iv.d) Aplicação do entendimento ao caso concreto relativamente ao ora recorrente e à empresa condenada em solidariedade a ele 
12.58. No caso concreto, adotado o regime prescricional do Código Civil, cabe aplicar o prazo geral de prescrição estabelecido no art. 205 daquele estatuto. 
12.59. Como anotado no item 18 da fundamentação (peça 87) da decisão vergastada, em que se enfrentou a questão relativamente à pretensão à aplicação de multa, encerrou-se em 29/6/2016 o prazo para a prestação de contas final do convênio. A sucessora da ora recorrente apresentou a prestação de contas em 22/6/2016, conforme registro no SIGPC (peça 51, p. 66) , portanto tempestivamente. 
12.60. 	Logo, o termo inicial se constitui 22/6/2016. 
12.61. Em 9/5/2019, portanto menos de dez anos depois do termo inicial, ordenou-se a citação da ora recorrente mediante o pronunciamento da unidade técnica aposto à peça 71. 
12.62. Conclui-se que, adotado o regime prescricional cível, não prescreveram no procedimento de controle administrativo as pretensões do Estado à condenação do ora recorrente a ressarcir o erário e à sua punição mediante aplicação de multa.  
MÉRITO               
13. 	Delimitação 
13.1. Quanto ao mérito do recurso, no essencial é de perquirir: 
a)	se seria descabida a responsabilização da ora recorrente pelo prejuízo causado ao erário por haver ele sido causado por paralização da obra decorrente de conduta de sua sucessora no cargo de Prefeita Municipal (nesta instrução, item 14) ; 
b)	se pareceres emanados por servidores do Tribunal vinculariam seu julgamento (ibid., item 15) ; 
c)	se a verificação da conduta da má-fé da ora recorrente condicionaria a sua punição pecuniária mediante aplicação de multa (ibid., item 15) ; 
d)	se teria havido erro no cômputo do valor pecuniário do débito imputado à ora recorrente (ibid., item 16) . 
14. 	Do acerto da responsabilização da ora recorrente  
14.1. À peça 118, p. 7-20 , a  recorrente em parecer e no relatório de auditoria constantes no procedimento de controle administrativo e no processo TC 007.7541/2015-9 se "remet[eu] à ilegitimidade da [ora] recorrente", razão por que "pelo menos [..] a [sua] responsabilidade deve ser solidária". 
14.2. Teria constado da instrução do procedimento que "ocorreu morosidade do prefeito sucessor na tomada de providências para continuidade das obras paralisadas", que este "não adot[ou] medidas efetivas para solução e/ou correção das irregularidades existentes", que o objeto executado "pode estar irreversivelmente comprometido, porque [...] o prefeito sucessor não tomou providências para a correção das graves falhas estruturais identificadas na obra", que este "tinha o dever de cumprir o restante do objeto acordado, pois o contrato de repasse tinha vigência até o final do seu mandato", de maneira que "assume a condição de responsável solidário pelo dano apurado". 
14.3. Os trechos acima reproduzidos fariam ver que "o dano ocasionou-se pela paralisação da obra na gestão 2013/2016 [da Prefeitura Municipal]", exercida pela sucessora da ora recorrente, e que a "suposta irregularidade na execução financeira do convênio" teve lugar "somente após o início do Mandato da Sra. Silvia Ferreira Chaves Machado". 
14.4. Segundo a recorrente, "menos de 2 (dois) meses para o fim do [seu] mandato [...], o FNDE realizou repasses do Convênio n° 707613/2010 (SIAFI 663396) ao Município, demonstrando e comprovando a regularidade das obras" e "por ser o fim do mandato", "a  prestação de contas cabia, e coube, à prefeita sucessora". 
14.5. Em 3/4/2013, teria sido emitido parecer favorável à prorrogação do prazo de vigência do convênio e se teria constatado que "de acordo com o SIMEC, a obra encontrava-se com 71,34% concluída". 
14.6. Durante toda a gestão da mencionada sucessora da ora recorrente haveriam sido "realizados diversos Termos Aditivos, diversas prorrogações e orientações por parte do FNDE para prosseguimento da obra" e, nada obstante, não teriam sido "constatadas medidas efetivas para retomada [da obra]".  
14.7. A recorrente assere que, de acordo com a Nota Técnica 42/2016 do Ministério da Educação, a obra estaria "paralisada desde janeiro de 2014", vale dizer, "muito tempo depois" de encerrada sua gestão como Prefeita Municipal. 
14.8. Os documentos trazidos aos autos fariam ver que a ora recorrente "conduziu o convênio com o FNDE até o último dia do seu mandato, transferindo-o à Prefeita Sucessora em plena execução, bastando a esta última dar continuidade nas obras, o que não ocorreu". 
14.9. A única medida tomada pela sucessora da ora recorrente teria sido a contratação de engenheiro para "[a] emissão de relatório apontando regularidades, indicando a situação de abandono da obra". O engenheiro teria sido "contratado com um objetivo predefinido: atestar que haviam irregularidades na obra e atribuí-las à gestão anterior". Constaria desse relatório o registro de que se fizeram "saques na conta do convênio, no valor de R$ 1.006.218,48 [...] e [que], em 04/11/2015, houve a declaração da então gestora [...]informando que faria a obra pelo regime de administração direta", mas a obra não teria sido reiniciada. 
14.10. Em 22/05/2012, último ano do mandato, a ora recorrente teria enviado expediente ao Presidente do FNDE, reproduzido à peça 118, p. 14-15, "solicitando a prorrogação de prazo do convênio por mais 180 dias, em razão das fortes chuvas que tinham ocorrido na região". 
14.11. Diante disso, mediante "simples cálculo matemático" seria verificável que "se em 22/05/2012 a Ex-Gestora requereu mais 180 dias para concluir a obra, e em 16/10/2012 foi liberado um repasse de R$ 327.562,04", (i) não haveria "[a] irregularidade inventada pelo engenheiro contratado pelo município em 2014" e (ii) estaria, "quando da transição de governos, a obra já em fase de conclusão e faltando apenas a última parcela do repasse". 
14.12. Para a recorrente, o FNDE "não teria liberado a segunda parcela no penúltimo mês do mandato (outubro/2012) se a obra não estivesse em plena execução e com a prestação de contas parcial apresentada", tampouco "teria deferido a prorrogação de prazo", o que, por si só, "demonstra[ria] a regularidade das obras e da prestação de contas parcial". 
14.13. À época do término do mandato da recorrente, a execução da obra estaria "em pleno andamento" e sua sucessora não teria dado continuidade à obra tampouco apresentado a prestação de contas do emprego dos recursos a ela destinados, em descumprimento ao § 3o do art. 56 da Portaria Interministerial n°127, de 29/05/2008. 
14.14. A sucessora mencionada não teria tomado nenhuma, consequentemente, "medida para ressarcimento foi promovida em face da gestão anterior". 
14.15. Findo o seu mandato de Prefeita do Município, a ora recorrente teria passado à condição de não cadastrada no sistema informatizado mediante o qual se envia a prestação de contas ao FNDE, encargo que desde então seria exclusivamente de sua sucessora. Em atenção à Súmula TCU n. 230, quando da transição de governos, em 31/12/2012, a gestão do convênio em andamento haveria sido atribuída a sua sucessora e na ocasião constariam do mencionado sistema "todos os documentos necessários à prestação de contas". 
14.16. A aludida súmula "obriga[ria] o (a) prefeito (a) sucessor (a) apresentar as contas referentes aos recursos federais recebidos de seu (sua) antecessor (a) ". Não obstante, a sucessora da ora recorrente não a teria procurado "para sanar questões relativas à execução do convênio". 
14.17. Houvesse "parcela do convênio inadimplente, as parcelas seguintes não s[eriam] liberadas pelo órgão concedente". No caso concreto se verificaria que "a última liberação ocorreu em 16/10/2012, portanto, no penúltimo mês do mandato [da ora recorrente]". 
14.18. Descaberia responsabilizar exclusivamente a ora recorrente sob o argumento de que os recursos foram integralmente repassados no curso de seu mandato porque "a última parcela só não foi repassada por desídia a gestão sucessora". 
14.19. Diante do alegado, seria de ver que a conduta da ora recorrente "não contribuiu para o fato gerador do dano", "ocasionado pela omissão da ex-prefeita" sua sucessora.  
14.20. Cumpriria concluir que haveria "ilegitimidade da Recorrente [para figurar no polo passivo da relação jurídica no procedimento de controle administrativo]". 
Análise 
14.21. 	A recorrente carece de razão. 
14.22. Dispõe a Súmula TCU n. 230, em observância aos princípios da impessoalidade e da continuidade da Administração Pública, que compete ao sucessor prestar contas dos recursos recebidos por seu antecessor quando este não o tiver feito ou, na impossibilidade de fazê-lo, adotar as medidas legais com vistas ao resguardo do patrimônio público, sob pena de corresponsabilidade - e não, como quer o recorrente, de responsabilidade exclusiva do sucessor. Nesse sentido, por exemplo, o Acórdão 10875/2018-TCU-Segunda Câmara, relator o Ministro-Substituto André de Carvalho. De interesse também o trecho a seguir transcrito do Acórdão 7402/2011-TCU-Primeira Câmara, relator o Ministro-Substituto Marcos Bemquerer: "A corresponsabilidade do sucessor nos termos da Súmula TCU n. 230, em regra, só ocorre nos casos em que o prazo para prestação de contas dos recursos recebidos por seu antecessor adentrar o interregno temporal de sua gestão." 
14.23. A referida súmula só deve ser aplicada quando, apesar de os recursos terem sido transferidos e aplicados na gestão do prefeito antecessor, o prazo para apresentação da prestação de contas se encerrou na gestão do sucessor. Assim se firmou a sua jurisprudência desde o paradigmático Acórdão 331/2010-TCU-Segunda Câmara, relator o Ministro José Jorge. 
14.24. Como visto, porém, tendo gerido recursos públicos, recai o dever de prestar contas também sobre o antecessor àquele que respondia legalmente pela entidade à época em que expirou o prazo para a apresentação da prestação de contas respectiva - e não somente a quem estivesse a funcionar como Coordenador-Geral da entidade na data em que se expirou o prazo para a apresentação da prestação de contas respectiva. 
14.25. No caso concreto, a Corte examinou a conduta da sucessora da ora recorrente e entendeu que ela não deu causa a prejuízo ao erário e adotou medidas de resguardo ao patrimônio público perante o Ministério Público Federal, conforme preconizado na Súmula 230, com redação da época. Reproduz-se trecho a esse respeito exarado à peça 82, p. 6: 
Tendo em vista a representação (peça 48, p. 11-16) , em desfavor da Sra. Ione Santiago Leite e da empresa Ramos e Ramos Ltda, face as ilegalidades na Tomada de Preços 6/2011 (objeto: construção da escola relativa ao convênio 702613) , entendeu-se que a Prefeita sucessora, Sra. Silvia Ferreira Chaves Machado (gestão 2013/2016) , responsável pela prestação de contas em 29/6/2016 (SIGPC, peça 15, p. 1) , adotou as medidas legais visando à proteção do patrimônio público - que era a conduta esperada da gestora, nos termos da Súmula-TCU 230. Dessa forma, entendeu-se que ela não deveria ser responsabilizada neste processo. 
14.26. 	Passa-se ao exame da eventual causação de prejuízo ao erário pela ora recorrente. 
14.27. Preambularmente, entende-se que não se deve considerar nessa analise a informação de que houve graves defeitos de engenharia na execução da obra por haver ela constado de expediente emanado pela sucessora da ora recorrente não acompanhado do respectivo relatório de inspeção subscrito por servidores públicos no exercício de seu ofício. 
14.28. Como assinalado na fundamentação da decisão vergastada, restou apurado nos autos a realização de pagamentos à empresa Ramos & Ramos Ltda. com recursos oriundos do Convênio 702613/2010, nos exercícios de 2011 a 2012, sem que tivessem sido executados os serviços correspondentes ao seu objeto tal como especificado no plano de trabalho do convênio. 
14.29. No curso de 2011 e 2012, portanto durante a gestão da recorrente, a empresa contratada emitiu os seguintes comprovantes de liquidação de pagamentos, consistentes em notas fiscais (peça 25) , relativos à execução do objeto do convênio:  
	Data  
	Valor (R$) 

	27/5/2011 
	122.992,32 

	6/6/2011 
	317.000,00 

	30/6/2011 
	100.089,58 

	20/10/2011 
	9.979,30 

	7/12/2011 
	122.157,28 

	24/10/2012 
	132.000,00 

	13/11/2012 
	58.000,00 

	5/12/2012 
	144.000,00 

	Total 
	1.006.218,48 

14.30. Para cada nota fiscal constou em quadro à peça 25 o correspondente comprovante de pagamento, mediante cheque, à empresa contratada, conforme a discriminação feita em quadro elaborado no subitem 12.1 da instrução aposta à peça 82. Naturalmente, elaborou-se o quadro, como expressamente asserido na instrução, com base em documentos trazidos aos autos pelo FNDE (peças 25 e 49) - e não, como afirmado pela recorrente, com arrimo em relatório juntado aos autos por engenheiro contratado por sua sucessora. 
14.31. Há duas observações fundamentais a fazer com base em tais comprovantes. Primeiro, a soma dos pagamentos efetuados à empresa no curso da gestão da recorrente, R$ 1.006.218,48, supera o valor de R$ 995.920,94 correspondente à soma das duas parcelas de recursos pecuniários repassadas no mesmo período pelo concedente e da contrapartida do Município prevista para a execução total do objeto do convênio (R$ 655.124,07, R$ 327.562,04, e R$ 13.234,83, respectivamente; v. itens 2 e 3 desta instrução) . 
14.32. Segundo, a soma dos valores repassados no curso da gestão da recorrente, R$ 995.920,94, corresponde a 76% do valor conveniado à conta do concedente, R$ 1.310.248,14. 
14.33. Da primeira observação se infere que se fizeram pagamentos à empresa contratada com recursos não oriundos do convênio, o que, por si só, consiste em irregularidade. 
14.34. A segunda observação contradiz a alegação recursal se, como é mister, analisar-se-á em conjunto com (i) a obrigatoriedade de efetuar pagamento posteriormente à liquidação de despesa estatuída no art. 62 da Lei 4.320 (Normas Gerais de Direito Financeiro) , de 17/3/1964, e com (ii) a informação trazida aos autos, mediante a nota técnica acostada à peça 21, de que em janeiro de 2014 a obra "encontrava-se [...] com [...] percentual de execução física de 39,58%". 
14.35. Quer dizer, no curso da gestão da recorrente, na hipótese para ela benéfica de que não tenha havido a ilegalidade consistente na falsidade dos documentos de liquidação de despesas para justificar os pagamentos (emissão das notas fiscais sem a correspondente entrega de fato dos objetos nelas assinalados) , executaram-se somente 39,58% do objeto da obra conquanto se repassaram 76% dos recursos previstos à conta do concedente. 
14.36. Consta dos autos a informação trazida no item 2 do Parecer Técnico de Execução Física aposto à peça 10 de que a obra "estava inacabada de acordo com [...] vistoria realizada [...] no período de 11/9/2013 até 10/12/2013. 
14.37. O parecer teve por fito, como consta do seu item 1, "verificação de conformidade técnica entre o objeto conveniado/pactuado [...] e o executado" e a informação acerca do percentual do objeto de fato executado nele registrada tem maior valor probatório o lançamento em sistema informatizado mencionado no subitem 14.5 desta instrução tanto porque resultante de inspeção da obra como porque emanado posteriormente ao referido lançamento. 
14.38. Logo, infere-se que não houve o repasse de uma terceira parcela dos recursos pecuniários previstos para a execução da obra, o que vinha tendo lugar no último bimestre do ano, como foi o caso das duas parcelas repassadas, em razão da detecção mediante o mencionado parecer técnico de desconformidade entre o execução do objeto do convênio e o pactuado. 
14.39. Do exposto nos subitens 14.26 a 14.38 desta instrução se infere que a não execução completa da obra, e portanto a sua a imprestabilidade, decorreu exclusivamente do emprego dos recursos pecuniários repassados para a sua execução em desconformidade com o pactuado com o concedente, que, diante disso, não repassou outras parcelas do valor previsto para a execução. 
14.40. Noutras palavras, os elementos de convencimento aqui esmiuçados sinalizam que o prejuízo causado ao erário decorreu do emprego mau ou irregular dos 76% dos recursos pecuniários repassados, visto que resultam em apenas 39,58% da execução do objeto da obra e, conseguintemente, motivaram o concedente a não repassar outras parcelas de recursos pecuniários previstas para a sua finalização. 
14.41. Não tendo sido repassadas as demais parcelas do convênio em razão da irregularidade na execução da obra, é evidente que descabe falar em paralisação desta por culpa da sucessora da ora recorrente. Cabe responsabilizar exclusivamente a ora recorrente, sob cuja gestão teve lugar a irregularidade descrita no parágrafo precedente. 
14.42. O exame aqui empreendido, portanto, endossa os entendimentos do Tribunal, assinalados na fundamentação (peça 87) da decisão objurgada de que: (i) mais de ano antes do término do mandato da recorrente em 2012 a empresa contratada recebeu pagamentos sem que tivessem sido executados os serviços -, o que basta para ter por infundada a alegação defensória, ora reiterada como recursal, que o prejuízo causado ao erário teria sido decorrente de não continuidade da obra de responsabilidade de sua sucessora; (ii) a contratada recebeu R$ 1.006.218,48, até dezembro de 2012 - durante a gestão da ora recorrente -, mas executou serviços no valor de apenas R$ 523.197,38, como se verificou inspeção realizada nas obras em outubro de 2013 (peça 54) ; (iii) empregou-se a totalidade dos recursos pecuniários repassados no curso da gestão da ora recorrente. 
15. 	Da não vinculação do Tribunal a pareceres emanados no processo 
15.1. À peça 118, p. 18-19, a recorrente assevera que equipe de servidores do Tribunal incumbidos de proceder a auditoria haveria "expressa[do] de forma clara a responsabilidade de eventual dano" causado pela sucessora da ora recorrente. 
15.2. Em conclusão, "resta[ria] demonstrado que não houve nenhuma irregularidade, tampouco enriquecimento ilícito cometido pela Sra. Ione Santiago Leite". 
Análise 
15.3. 	A alegação não merece prosperar. 
15.4. O Tribunal possui atribuição constitucional para realizar de forma autônoma e independente a apreciação da regularidade das contas dos gestores de bens e direitos da União. Daí que as manifestações de servidores integrantes de sua própria Secretaria não o vinculam. Pode concluir de forma diferente, desde que fundamentada. Nesse sentido, por exemplo, o infratranscrito excerto do Acórdão 1559/2012-TCU-Segunda Câmara, relator o Ministro Raimundo Carreiro: 
1.23.6. No exercício do controle externo, as necessidades de fiscalização são variadas (são passíveis de controle toda e qualquer área em que sejam aplicados recursos federais) , assim como são diversos os aspectos fiscalizados (contábeis, financeiros, orçamentários, operacionais e patrimoniais) . Nessas várias áreas e sob esses diversos aspectos, incumbe ao Tribunal verificar o bom e regular emprego dos recursos públicos federais, sob a ótica da legalidade, da legitimidade, da eficiência, da eficácia e da economicidade dos atos praticados pelos respectivos responsáveis. 
1.23.7. Para tal exame o Tribunal é investido de competência pela própria Constituição Federal, competência essa exercida nos termos da Lei nº 8.443/1992. 
1.23.8. Ademais, os trabalhos realizados por servidores designados nos termos da referida lei e do regimento interno do TCU são destinados ao colegiado de Ministros, investidos na atribuição de examinar os fatos e deliberar sobre a matéria. Ao proferir a decisão, acolhendo ou rejeitando os pareceres emitidos por sua Secretaria, é o próprio Tribunal quem se manifesta e quem responde pela consistência de suas conclusões. 
16. Da desnecessidade da fundamentação da punição aplicada à recorrente em verificação de que houve má-fé em sua conduta  
16.1. À peça 118, p. 20, a recorrente sustenta que a comprovação da ocorrência de irregularidade não bastaria para fundar a sua punição pecuniária. Para tanto, seria mister também a verificação da ocorrência de "um mínimo de má-fé" em sua conduta. 
Análise 
16.2. 	Não assiste razão à recorrente. 
16.3. Por força de preceito constitucional, acertadamente adota o Tribunal a tese da responsabilidade subjetiva do agente público. Noutras palavras, reputa que não se admite a responsabilidade objetiva em processos de persecução de controle administrativo no concernente às consequências de natureza tanto ressarcitória como sancionatória.   
16.4. Restou assentado no Acórdão 1830/2006-TCU-Plenário, relator o Ministro Benjamin Zymler, que é defeso à Corte invocar responsabilidade objetiva do agente público pela prática de atos administrativos. Ali se entendeu que a competência do TCU, na inexecução contratual de que decorra dano ao erário federal, é fixada pela existência de conduta dolosa ou culposa de agente público, sem o que a lesão suportada pelos cofres públicos deverá ser sanada por meio da competente ação judicial, fora do âmbito de atuação do TCU. 
16.5. Quanto às consequências de natureza punitiva, vale reproduzir o seguinte trecho da fundamentação do Acórdão 2006/2006-TCU-Plenário, relator o relator o Ministro Benjamin Zymler:  
Não se cogita, atualmente, da possibilidade de apenação por esta Corte, sem que se vislumbre a existência de culpa do responsável. A responsabilidade dos agentes que gerem recursos públicos apurada pelo TCU é subjetiva.  
Quantos aos gestores públicos, devem estar presentes os seguintes elementos, para que se possa apená-los:  
a)	ação comissiva ou omissiva e antijurídica; 
b)	existência de dano ou infração a norma legal, regulamentar ou contratual (irregularidade) ;  
c)	nexo de causalidade entre a ação e a ilicitude verificada; e  
d)	dolo ou culpa (negligência, imprudência ou imperícia) do agente.  
16.6.	Daí que é mandatória a demonstração dos seguintes requisitos para a imputação quer de débito quer de penalidade a agente público: ato ilícito (comissivo ou omissivo) ; dano efetivo (ato concreto) ; culpa lato sensu (negligência, imperícia, imprudência ou dolo) ; nexo de causalidade entre a ocorrência e conduta do agente; capacidade de o agente, com base no parâmetro de um homem médio, identificar a ilicitude do fato. 
16.7.	Isso se deu no caso concreto, como se verá a seguir. 
16.8.	Por força do disposto no art. 70, parágrafo único, da Lei Maior, a não comprovação do bom e regular emprego de recursos públicos por parte de quem os tenha administrado faz prova presuntiva da imputação à ora recorrente da causação do prejuízo ao erário constatado. Colhe-se da lição de Plácido e Silva em sua obra Vocabulário Jurídico (28a ed. Rio de Janeiro: Forense, 2010, p. 1124) : 
PROVA PRESUNTIVA. É a que se firma numa determinação legal, que se constitui em prova por determinação legal. E, neste caso, salvo para tornar desfeita ou para a anular, o que cabe à parte contrária, quando se trata de presunção relativa, a menção da presunção legal dispensa o encargo da prova, desde que ela própria a produz. 
16.9.	A conduta consistente em administrar recursos públicos e não comprovar o seu bom e regular preenche os requisitos mencionados para a imputação de débito ou de penalidade a agente público e constitui o elemento subjetivo -- dito inexistente pelo recorrente - do fato jurídico fundador da fundamentação da aplicação de sanção.  
16.10.	Noutras palavras, a prova presuntiva firmada no art. 70, parágrafo único, da Carta Política se funda na ponderação do elemento subjetivo da conduta reprovável nela descrita consistente no descumprimento do dever de fazer algo, a saber: comprovar a boa e regular aplicação dos recursos públicos administrados.   
16.11.	No caso concreto, a situação fática se subsume à hipótese de descumprimento do preceito constitucional citado. 
16.12.	Diversamente do alegado, portanto, deu-se cabo de responsabilização subjetiva da ora recorrente. 
17. 	Da acertada quantificação do débito imputado 
17.1. À peça 118, p. 20-22, a recorrente sustenta que houve "erro no cálculo referente ao suposto débito [a ela] imputado". 
17.2. Na Nota Técnica emitida pela Coordenação Geral de Implementação e Monitoramento de Projetos Educacionais (CGIMP) , se teria afirmado que "a obra encontra-se paralisada desde janeiro de 2014, com atual percentual de execução física de 39,58%" e que "foram feitos repasses para execução do convênio no valor de R$ 982.686,11 [...], correspondente a 75% do valor pactuado com o FNDE. O Tribunal, no entanto, teria imputado à ora recorrente "um débito no valor de R$ 1.550.529,43", "o valor total do Convênio 702613/2010", sem considerar "que somente foi repassado o valor de R$ 982.686,11 [...] ao Município de Xambioá/TO". 
Análise 
17.3. 	A recorrente não tem razão. 
17.4. Os valores pecuniários integrantes do débito imputado, discriminados nos subitens 9.3.1 e 9.3.2 do dispositivo da decisão guerreada (peça 86) , correspondem precisamente aos recursos pecuniários repassados, discriminados no item 3 desta instrução.  Os cuja atualização monetária cumpre fazer a partir de 4/1/2011, assinalados nos dois subitens do referido dispositivo, somam R$ 655.124,07 valor repassado nesta data; o cuja atualização mencionada cumpre fazer a partir de 18/10/2012, assinalado no subitem 9.3.2, corresponde ao valor repassado nesta data, R$ 327.562,04. 
CONCLUSÃO 
18. 	Das análises anteriores conclui-se que: 
a)	é acertada a responsabilização da ora recorrente pelo prejuízo causado ao erário por haver ele sido causado por irregularidades havidas na sua gestão dos recursos pecuniários repassados para a execução do objeto do convênio; 
b)	pareceres emanados por servidores do Tribunal não vincularam seu julgamento; 
c)	a verificação da conduta da má-fé da ora recorrente não condiciona a sua punição pecuniária mediante aplicação de multa; 
d)	não houve erro no cômputo do valor pecuniário do débito imputado à ora recorrente. 
PROPOSTA DE ENCAMINHAMENTO 
19. Do exposto, propõe-se, com fundamento nos arts. 32, inciso I, e 33 da Lei 8.443, de 16/6/1992: 
a)	conhecer do recurso e, no mérito, negar-lhe provimento; 
b)	notificar da decisão sobrevinda a recorrente e os demais interessados notificados do Acórdão impugnado, sem deixar de anexar ao expediente de notificação cópia do relatório e da fundamentação da decisão.
APÊNDICE - CRONOLOGIA DOS ATOS ADMINISTRATIVOS BASTANTES PARA CONSTITUIR FUNDAMENTAÇÃO FÁTICA DA ANÁLISE DE EVENTUAL OCORRÊNCIA DA PRESCRIÇÃO E DA PRECLUSÃO TEMPORAL PARA A AUTORIDADE EM PROCESSO ADMINISTRATIVO OBJETOS DA LEI 9.873/1999
	Linha 
 
	Fato administrativo e data 
	Análise da eventual  ocorrência da  prescrição  objeto do caput do art. 1o  da Lei 8.973/1999 
	Análise da eventual  ocorrência da preclusão temporal objeto do § 1o do art. 1o da Lei 8.973/1999

	1 
	Em 11/9/2013, teve lugar a primeira medida apuratória dos fatos objeto das contas.  
	Termo inicial (v. subitem 13.ii.d desta instrução) .  
	Não se aplica. 

	2 
	Em 16/11/2016, emitiu-se o instrumento de oitiva da ora recorrente acerca dos fatos 
consistente no  
Ofício 22400/2016/ FNDE (peça 16, p. 4-6) , recebido conforme AR, de 23/11/2016 (peça 17, p. 1) , ato apuratório dos fatos. 
	Por passados menos de cinco anos desde a prática do ato descrito na linha 1 desta coluna, o ato é interruptivo da contagem do prazo da prescrição prevista 
no caput do art. 1o da Lei 8.973/1999. 
 
	Não se aplica. 

	3 
	Em 10/7/2019, fez-se exigível a prática atos de natureza ordinatória, instrutória e decisória ante a adução em 9/7/2019 das alegações defensórias mediante instrumento trazido à peça 79, em resposta a citação feita mediante o expediente aposto à peça 74. 	 
	Não se aplica. 
	Termo inicial (v. subitem 13.iii.d desta instrução) . 

	4 
	Em 10/11/2020, prolatação da decisão combatida (peça 86) . 
	Por passados menos de cinco anos entre os fatos descritos nas linhas 1 e 2 deste quadro e entre o último e a prolatação da decisão combatida, não teve lugar a prescrição das pretensões do Estado-Persecutor prevista no caput do art. 1º da Lei 8.973/1999. 
	Por passados menos de três anos entre o fato descrito na linha anterior quadro e a prolatação da decisão combatida, não teve lugar a preclusão temporal para a autoridade a pessoalizar o Estado-Juiz em processo administrativo prevista no § 1o do art. 1o da Lei 8.973/1999. 

3.	O representante do MP/TCU, Procurador Sérgio Ricardo Costa Caribé, emitiu parecer à peça 141, em cota singela, no qual manifesta-se de acordo com a proposta da Secretaria de Recursos.
Trata-se de recurso de reconsideração interposto pela Sra. Ione Santiago Leite contra o Acórdão 12539/2020-TCU-Segunda Câmara (peça 86) , que julgou irregulares as contas da recorrente, condenando-a ao ressarcimento de débito e aplicando-lhe multa, em face do desperdício dos recursos repassados pelo Fundo Nacional de Desenvolvimento da Educação (FNDE) ao Município de Xambioá/TO por meio do Convênio 702613/2010, para construção de uma creche pré-escola. 
2.	O ajuste vigeu entre 30/11/2010 e 30/4/2016, com previsão de transferência do montante de R$ 1.310.248,14, proveniente do Programa Nacional de Reestruturação e Aparelhagem da Rede Escolar Pública de Educação Infantil (PROINFÂNCIA) , cabendo ao ente federado ofertar contrapartida de R$ 13.234,83. 
3.	A Serur examinou os argumentos apresentados e propõe, em uníssono, negar provimento ao recurso, posicionamento ao qual manifesto anuência. 
4.	Os elementos contidos nos autos indicam que, durante o período em que a Sra. Ione Santiago Leite ocupou a prefeitura, foram emitidas em benefício do município duas ordens bancárias, nos valores de R$ 655.124,07 e R$ 327.562,04, em 30/12/2010 e 16/10/2012, respectivamente (peça 3) . 
5.	A despeito de ter recebido cerca de 75% do montante total pactuado antes do término do mandato, não entregou a obra com execução proporcional às parcelas repassadas pelo FNDE, além de ter realizado pagamentos também incompatíveis com o percentual entregue pela construtora contratada. Ainda que se leve em consideração o maior nível de execução atingido, apontado no relatório de visita elaborado já durante o mandato de sua sucessora (peça 49, p. 19) , subsistiria a incompatibilidade identificada, visto que o documento indica o alcance de 51,97% da execução. 
6.	O descompasso entre a execução física e a financeira faz recair exclusivamente sobre a recorrente o dever de ressarcimento, visto não se afigurar razoável atribuir solidariedade à sucessora quando sequer dispunha de recursos disponíveis para término das obras, bem como em razão de eventual repasse da parcela restante não ser suficiente, em termos proporcionais, para conclusão da creche. 
7.	No contexto acima delineado e tendo em vista a inservibilidade da parcela construída, cabe manter a obrigação de recomposição dos cofres do concedente pelo valor repassado ao Município de Xambioá/TO, visto ter se materializado dano proveniente do não alcance dos benefícios esperados com a celebração da avença. 
8.	Diante do exposto, este membro do Ministério Público de Contas manifesta-se de acordo com a proposta de negar provimento ao recurso".
É o relatório.

Juvenal Klayber Coelho (182-A/OAB-TO) e Jayne Goncalves Damaceno, representando Ione Santiago Leite.

Procurador Sergio Ricardo Costa Caribé.

TOMADA DE CONTAS ESPECIAL. CONVÊNIO. PROINFÂNCIA. NÃO COMPROVAÇÃO DA BOA E REGULAR APLICAÇÃO DE RECURSOS PÚBLICOS FEDERAIS. IRREGULARIDADE DAS CONTAS. DÉBITO. MULTA. RECURSO DE RECONSIDERAÇÃO. ADEQUADA CARACTERIZAÇÃO DO PREJUÍZO CAUSADO AO ERÁRIO E DA REPROVABILIDADE DAS CONDUTAS DA ORA RECORRENTE. AUSÊNCIA DE PRESCRIÇÃO. CONHECIMENTO E NÃO PROVIMENTO.

TOMADA DE CONTAS ESPECIAL (TCE)

Secretaria de Recursos (Serur); Secretaria de Controle Externo de Tomada de Contas Especial (SecexTCE).

Inicialmente, registro que atuo nestes autos em sucessão ao Ministro Raimundo Carreiro (art. 153 do RI/TCU) , sorteado na forma do art. 154, inciso I, do RI/TCU e dos arts. 21 e 22 da Resolução TCU nº 175/2005 (peça 123) .
	Em análise recurso de reconsideração interposto pela Sra. Ione Santiago Leite, ex-prefeita de Xambioá/TO, contra o Acórdão 12539/2020-TCU-Segunda Câmara, relator o Min. Augusto Nardes (peça 86) , retificado, por inexatidão material, pelo Acórdão 277/2021-TCU-Segunda Câmara (peça 106) , e que julgou tomada de contas especial instaurada pelo Fundo Nacional de Desenvolvimento da Educação (FNDE) em desfavor da recorrente e da empresa Ramos & Ramos Ltda - Me, condenando-os em débito e multa, em razão de graves irregularidades na aplicação de recursos pactuados no Convênio 702613/2010, cujo objeto consistiu na "construção de escola, no âmbito do Programa Nacional de Reestruturação e Aparelhagem da Rede Escolar Pública de Educação Infantil-PROINFANCIA".
2.	Presentes os requisitos de admissibilidade fixados nos arts. 32, inciso I e 33, da Lei 8.443/1992, impõe-se o conhecimento, em conformidade com despacho proferido pelo Ministro Raimundo Carreiro à peça 126.
3.	Para a construção da escola pactuada, a municipalidade contratou a empresa Ramos & Ramos Ltda., mediante Contrato 37/2011 (peça 59) , no valor de R$ 1.321,873,12. Conforme registros nos autos, em que pese ter recebido R$ 1.006.218,48, foi constatada a execução de serviços no valor de apenas R$ 523.197,38, equivalente a 39,58% do previsto, e a impossibilidade de aproveitamento da parcela executada para a comunidade, em razão de graves vícios de construção, o que importou na condenação em débito solidário e individual à ex-gestora, além da aplicação da multa. 
4.	A Serur, em pareceres uníssonos, e acompanhada pelo Parquet especializado, analisou os argumentos recursais, bem como questões de ordem pública (prescrição) , chegando às seguintes conclusões: i) não se observou o transcurso de prazo prescricional tanto pelo critério decenal (Código Civil) quanto quinquenal/intercorrente (Lei 9.873/1999) ; ii) não houve falha na responsabilização na recorrente pelo prejuízo, visto ter ele sido causado por irregularidades havidas integralmente em sua gestão; iii) pareceres preliminares emanados de servidores do TCU não vinculam a decisão final da Corte de Contas; iv) a aplicação de penalidade de multa não se condiciona à verificação de má-fé ou conduta dolosa da recorrente; v) não houve erro no cálculo do valor imputado como débito à responsável. 
5.	Acolho na essência, desde já, o pronunciamento da Secretaria de Recursos, incorporando a estas razões de decidir os apontamentos alinhavados em sua análise técnica, sem embargo de ligeiras observações quanto aos principais pontos objeto de análise neste recurso. 
9.	No que concerne à prescrição, acompanho as conclusões da Serur no sentido de que não se observou o transcurso do prazo prescricional, seja pelos critérios do Código Civil (decenal) , seja pelos da Lei 9.873/1999 (prescrição quinquenal e intercorrente) .
10.	No critério do Código Civil, a prefeita sucessora da ora recorrente apresentou a prestação de contas em 22/6/2016, conforme registro no SIGPC (peça 51, p. 66) , tendo sido ordenada em 9/5/2019 a citação da ora recorrente, mediante o pronunciamento da unidade técnica à peça 71, não tendo se operado a prescrição.
11.	No critério da prescrição quinquenal/intercorrente, considerando os diversos marcos interruptivos e suspensivos previstos na Lei 9.873/1999, igualmente não se operou o transcurso de qualquer prazo prescricional. 
12.	Ressalto, entretanto, que não obstante as judiciosas ponderações do auditor-instrutor, entendo que a prescrição intercorrente, ou preclusão temporal - conforme a denomina a instrução técnica-, deve ter como marco inicial não a data posterior à apresentação das alegações de defesa do responsável ou do prazo a ele concedido, mas a da apresentação da prestação de contas pela autoridade responsável (22/6/2016) .
13.	De todo modo, seja por um ou outro critério, não se observou seja a preclusão temporal, seja a prescrição intercorrente trienal, tendo em vista os inúmeros acompanhamentos e vistorias realizados pelo FNDE de 2013 a 2015, além dos Ofícios dirigidos à responsável de números 22400/2016/FNDE, de 16/11/2016 (peça16, p. 4-6) , recebido conforme AR, de 23/11/2016 (peça 17, p.1) e 13966/2017/FNDE, de 21/5/2017 (peça 16, p. 13-15) , recebido conforme AR, de 26/6/2017 (peça 17, p. 3) .
14.	Em 13/9/2017, foi emitido, pelo FNDE, o Relatório de TCE 473/2017, que apurou dano ao erário, no valor de R$ 982.686,11, e a responsabilidade da Sra. Ione Santiago Leite (peça 36) . Entre 6/6/2018 e 29/6/2018, a Controladoria-Geral da União expediu o Relatório de Auditoria, o Certificado de Auditoria e o Parecer do Dirigente do Órgão de Controle Interno - referência 476/2017-CGU (peça 37, 38 e 39) , todos pela irregularidade das contas, em consonância com as informações contidas no Relatório do Tomador de Contas. 
15.	Em 9/7/2018, foi proferido o Pronunciamento Ministerial atestando conhecimento das irregularidades (peça 40) .
16.	Já no âmbito do TCU, a instrução preliminar produzida em 2/9/2018, deixou assente a necessidade de diligenciar o FNDE, o que foi feito por meio do Ofício 3164/2018-TCU-Secex/TCE, de 15/1/2019 (peça 44) , com a resposta do FNDE por meio do Ofício 1847/2019/FNDE (peça 46) .
17.	A citação dos responsáveis ocorreu por meio dos Ofícios 3345/2019-TCU/Secex-TCE (peça 74) , de 4/6/2019, à Sra. Ione Santiago Leite e 3346/2019-TCU/Secex-TCE (peça 75) , de 4/6/2019, à Ramos & Ramos Ltda., com apresentação das alegações de defesa pela ora recorrente em 11/7/2019 (peça 79) .
18.	Verifica-se, portanto, que não houve o transcurso de qualquer prazo trienal ou quinquenal por inércia ou ausência de notificação, citação, despacho ou ato inequívoco que importasse apuração dos fatos, o que afasta igualmente a hipótese da prescrição, sob o critério da Lei 9.873/1999.
19.	Quanto à caracterização do débito, debalde busca a recorrente desconstituir as premissas que culminaram no montante do dano ao erário imputado como débito aos responsáveis. Essas premissas ficaram bem assentadas nos seguintes fatos irregulares, que não foram desconstituídos na peça recursal: i) mais de ano antes do término do mandato da recorrente, em 2012, a empresa contratada recebeu pagamentos sem que tivessem sido executados os serviços; ii) a contratada recebeu R$ 1.006.218,48, até dezembro de 2012 - durante a gestão da recorrente -, mas executou serviços no valor de apenas R$ 523.197,38, como se verificou inspeção realizada nas obras em outubro de 2013 (peça 54) ; a totalidade dos recursos federais repassados foi empregada no curso da gestão da recorrente. 
20.	Conforme se depreende das notas fiscais à peça 25 e cheques sacados à peça 49, p. 110, a empresa contratada emitiu os seguintes comprovantes de liquidação, relativos aos supostos serviços prestados:
	Data NF (peça 25) 
	Valor (R$) 
	Data Saque (peça 49) 
	Valor (R$) 

	27/5/2011
	122.992,32
	26/7/2011
	122.992,32

	6/6/2011
	317.000,00
	6/6/2011
	317.000,00

	30/6/2011
	100.089,58
	1/7/2011
	100.089,58

	20/10/2011
	9.979,30
	20/10/2011
	9.979,30

	7/12/2011
	122.157,28
	7/12/2011
	122.157,28

	24/10/2012
	132.000,00
	24/10/2012
	52.000,00

				6.600,00

				63.400,00

	13/11/2012
	58.000,00
	13/11/2012
	6.250,00

			16/11/2012
	51.750,00

	5/12/2012
	144.000,00
	5/12/2012
	18.000,00

			5/12/2012
	7.200,00

			11/12/2012
	118.800,00

	Total 
	1.006.218,48 
	 
	1.006.218,48 

21.	De acordo com os relatórios de execução física do FNDE, somente foram executados serviços correspondentes a R$ 523.197,38, o que equivale a 39,58% do total de recursos dispendidos e com serviços pagos e não executados de R$ 483.021,10, ou 36,54% do montante gasto (peça 31, p. 1) . Conforme vistorias realizadas junto ao Município de Xambioá/TO, a obra encontrava-se paralisada, com 51,21% de execução, desde o acompanhamento realizado em 10/5/2013 até outra vistoria feita em 3/7/2015, tendo sido estimada uma execução física de 39,59% em 2/10/2013 (peça 28, p. 1) .
22.	Referidas visitas in loco são ilustradas, dentre outros elementos, por relatórios fotográficos coloridos acostados às peças 28, p. 3-37, 29 e 30 e peça 52.
23.	Acrescente-se que, conforme assinalado pela Serur, a soma dos pagamentos efetuados à empresa no curso da gestão da recorrente (R$ 1.006.218,48) , supera o montante relativo às parcelas repassadas pelo FNDE e da contrapartida do Município prevista para a execução total do objeto, no total de R$ 995.920,94, o que indica a realização irregular de pagamentos à contratada não oriundos da avença. 
24.	Mostrou consentânea com a jurisprudência do TCU, portanto, a impugnação total dos valores transferidos pelo FNDE, visto que quando a parcela executada do convênio não for suficiente para o atingimento, ainda que parcial, dos objetivos do ajuste, sem quaisquer benefícios à sociedade, a possibilidade de aproveitamento do que já foi executado em eventual retomada das obras, por se tratar de mera hipótese e não de benefício efetivo, não enseja o correspondente abatimento no valor do débito apurado. Nessa vertente, cito os seguintes precedentes: Acórdão 16671/2021-TCU-Primeira Câmara, rel. Min. Weder de Oliveira, 11.571/2018-TCU-1ª Câmara, rel. Min. Benjamin Zymler, 2.828/2015-TCU-Plenário, rel. Min. Bruno Dantas e 12.170/2019-TCU-1ª Câmara, rel. Min. Marcos Bemquerer Costa.
25.	Quanto aos demais argumentos esgrimidos pela Secretaria de Recursos, relativos à ausência de vinculação do Tribunal a eventuais pareceres técnicos dissonantes emitidos nos autos, o não condicionamento da sanção pecuniária imposta à aferição de conduta dolosa ou de má-fé e ausência de erro nos cálculos do débito imputado à recorrente, deixo de tecer considerações adicionais, por considerar adequadas e suficientes as análises empreendidas pela unidade técnica e corroboradas pelo i. representante do Parquet especializado.
26.	Desse modo, acompanho os pronunciamentos precedentes, no sentido de conhecer e negar provimento ao recurso de reconsideração. 
27.	Face ao exposto, voto por que o Tribunal adote o acórdão que ora submeto à apreciação deste Colegiado.
TCU, Sala das Sessões Ministro Luciano Brandão Alves de Souza, em 29 de março de 2022.
ANTONIO ANASTASIA 
Relator